【裁判字號】    99,訴,805
【裁判日期】    990915
【裁判案由】    損害賠償
【裁判全文】
臺灣士林地方法院民事判決               99年度訴字第805號
原      告  華泰商業銀行股份有限公司
法定代理人  乙○○
訴訟代理人  丙○○
            丁○○
被      告  甲○○
上列當事人間損害賠償事件，由臺灣臺北地方法院民事庭移送前
來，本院於中華民國99年9 月1 日言詞辯論終結，判決如下：
    主  文
原告之訴及假執行之聲請均駁回。
訴訟費用新臺幣參萬貳仟柒佰柒拾玖元由原告負擔。
    事實及理由
一、原告起訴主張：原告前身為保證責任台北市第二信用合作社
    ，於民國88年1 月1 日起奉准改制為現行名稱，並承受改制
    前之債權債務。訴外人蔡黃進為原告內湖分社之職員，於83
    年5 月30日下午5 時，利用帳卡及現金已軋平，先自行列印
    「使用主管密碼明細表」供主管核對無誤後，趁電腦尚未關
    機前，即同日下午5 時35分、48分、6 時7 分許，盜用主管
    密碼後，以電腦自「應收待收款」之會計科目轉存新臺幣（
    下同）2000萬元至訴外人蔡明宗名義帳戶內，復轉提1000萬
    元回同一科目中；於83年5 月31日下午6 時27分，又以相同
    手法轉帳300 萬元入蔡明宗名義帳戶內。另於83年5 月31日
    中午12時34分，分11筆金額轉帳存入訴外人盧宗益名義帳戶
    共500 萬元，其中10筆為每筆46萬元，另1 筆為40萬元。又
    於83年5 月31日下午6 時27分，轉帳存入盧宗益及訴外人林
    麗鈴、陳秋明、陳林秀寶、陳周燃珠名義帳戶各300 萬元。
    83年6 月1 日上午8 時21分，再轉帳存入林麗鈴、陳秋明及
    訴外人陳宏志、陳孝仲、陳孝銘、蔡黃玉華、蔡俊榮、古建
    民、謝家偉、陳素梅、陳照娥、林茂稻、謝家齡名義帳戶各
    300 萬元，合計蔡黃進以上開方式侵占原告之款項共7200萬
    元。被告與蔡黃進為原告內湖分社之同事，明知蔡黃進將侵
    占原告之部分款項換成美金現鈔10萬元（下稱美金10萬元）
    ，卻仍於83年6 月1 日收受及寄藏之。而被告於83年6 月16
    日至法務部調查局臺北市調查處接受調查時，雖將美金10萬
    元交由法務部調查局臺北市調查處扣押，然被告卻在蔡黃進
    涉及之業務侵占犯行，由臺灣士林地方法院檢察署檢察官為
    不起訴處分確定後，聲請返還上開美金10萬元，而由臺灣士
    林地方法院檢察署檢察官於98年10月30日將美金10萬元發還
    被告，原告始知受有美金10萬元之損害以及被告受有上開款
    項之利益。爰依侵權行為、不當得利之請求權，及盜贓遺失
    物之返還請求權提起本件訴訟等語。並聲明：(一)被告應給付
    原告美金10萬元及自起訴狀繕本送達翌日起至清償日止，按
    週年利率百分之五計算之利息。(二)願供擔保，請准宣告假執
    行。
二、被告則以：原告早於83年6 月間已知悉蔡黃進託人將美金10
    萬元交予伊，卻遲至99年1 月間始提起本件訴訟，其主張之
    請求權，應已罹於時效。況原告所舉之證據，不能證明伊收
    受美金10萬元與原告主張蔡黃進侵占之行為有關，也不能證
    明伊是在明知蔡黃進有侵占原告款項之情形下仍收受美金10
    萬元等語。並聲明：(一)駁回原告之訴及假執行之聲請。(二)如
    受不利之判決，願供擔保請准宣告免為假執行。
三、兩造不爭執之事實：
（一）蔡黃進於83年5 月30日至6 月1 日間，利用主管電腦密碼
      ，以電腦分批將原告所有合計7200萬元轉入蔡黃進之親友
      在原告內湖分社申設之帳戶內，所涉犯刑法第336 條第2
      項之業務侵占罪嫌，因追訴權時效於96年2 月4 日完成，
      而由臺灣士林地方法院檢察署檢察官以96年度偵緝字第25
      7號為不起訴處分確定。
（二）蔡黃進於83年6 月1 日將美金10萬元託證券公司營業員交
      付予被告，被告嗣於83年6 月16日接受法務部調查局臺北
      市調查處調查時，提出上開美金10萬元交由法務部調查局
      臺北市調查處扣押，法務部調查局臺北市調查處於同日將
      上開美金10萬元交由原告保管。
（三）被告於蔡黃進前開不起訴處分確定後，向臺灣士林地方法
      院檢察署聲請發還上開扣押物，經法務部調查局臺北市調
      查處會同原告，於98年10月21日將美金10萬元送交臺灣士
      林地方法院檢察署贓物庫保管，臺灣士林地方法院檢察署
      檢察官於98年10月30日將美金10萬元發還被告。
（四）以上事實，有臺灣士林地方法院檢察署檢察官96年度偵緝
      字第257 號不起訴處分書、甲○○之調查筆錄、原告稽核
      室主任林嘉祝於83年6 月16日出具之保管條、臺灣士林地
      方法院檢察署99年7 月8 日士檢清守98聲他10743 字第68
      16號函在卷可佐（臺灣士林地方法院檢察署83年度偵字第
      6147號偵查卷第4 至7 、24頁、本院卷第41至48頁）。
四、整理兩造之爭點（本院卷53頁背面）：
（一）原告主張之請求權是否已罹於時效？
（二）被告之上開行為是否構成侵權行為？
（三）被告取得上開10萬美金是否無法律上原因？
（四）上開10萬美金是否屬於盜贓遺失物？
五、得心證之理由：
（一）按「請求權，因15年間不行使而消滅。但法律所定期間較
      短者，依其規定。」、「因侵權行為所生之損害賠償請求
      權，自請求權人知有損害及賠償義務人時起，2 年間不行
      使而消滅。自有侵權行為時起，逾10年者亦同。」、「占
      有物如係盜贓或遺失物，其被害人或遺失人，自被盜或遺
      失之時起，2 年以內，得向占有人請求回復其物。」、「
      時效完成後，債務人得拒絕給付。」民法第125 條、第19
      7 條第1 項、第949 條、第144 條第1 項分別定有明文。
      次按消滅時效，自請求權可行使時起算，民法第128 條前
      段定有明文。所謂請求權可行使時，係指其行使請求權已
      無法律上之障礙而言，至因權利人個人事實上之障礙不能
      行使請求權者，並不能阻止時效之進行，而權利人主觀上
      不知已可行使權利，為事實上之障礙，非屬法律障礙（最
      高法院95年度第16次民事庭會議決議參照）。
（二）經查，原告主張對於被告有侵權行為、不當得利之請求權
      及盜贓遺失物之返還請求權，無非係以被告明知蔡黃進將
      侵占原告之部分款項換成美金10萬元，卻仍於83年6 月1
      日收受及寄藏之，被告無法律上之原因受有美金10萬元之
      利益，致原告受有上開款項之損害為其論據。然依原告提
      出之保證責任台北市第二信用合作社職員蔡黃進侵占公款
      稽核檢查報告書影本所載之內容（本院卷第35、36頁），
      可知原告於83年6 月4 日已知悉蔡黃進將侵占原告之部分
      款項換成美金10萬元後，託人轉交予被告乙節（上開稽核
      檢查報告書倒數第3 、4 行），足認原告於斯時已明白蔡
      黃進侵占款項之流向，也知悉被告之上開行為受有利益，
      造成原告受有美金10萬元之損害之情形，則原告在當時如
      欲對被告行使本件之請求權均無法律上之障礙，此由原告
      在上開稽核檢查報告書倒數第3 行亦記載對於被告（追討
      中）等語甚明。惟原告卻在知悉後逾15年之99年1 月5 日
      間始提起本件訴訟，有臺灣臺北地方法院收狀戳附卷可佐
      （臺灣臺北地方法院99年審訴字第868 號卷第3 頁），依
      前開規定及說明，則原告所主張上開之請求權，均已罹於
      時效。至於原告另主張因被告於83年6 月16日提出上開美
      金10萬元交由法務部調查局臺北市調查處扣押後，轉由原
      告保管，原告對於被告之請求權時效不能進行，嗣因被告
      於98年10月30日取回美金10萬元後，原告始知受有上開款
      項之損害及被告受有上開款項之利益，本件請求權均未罹
      於時效云云。因屬原告主觀不行使其請求權之事實上障礙
      ，尚不能阻止本件請求權時效之進行，原告於請求權罹於
      時效後始提起本件訴訟，被告為拒絕給付之時效抗辯，自
      有理由。
（三) 被告抗辯原告主張之請求權均已罹於時效，既有理由，自
      毋庸再行審酌其餘爭點。
六、綜上所述，原告主張被告於83年6 月1 日明知蔡黃進將侵占
    原告之部分款項換成美金10萬元，卻仍於當日收受及寄藏之
    行為，被告係無法律上之原因受有美金10萬元之利益，致原
    告受有上開款項之損害，所主張之侵權行為、不當得利之請
    求權及盜贓遺失物之返還請求權，均已罹請求權之時效，因
    被告為拒絕給付之時效抗辯，故原告本件之請求，即無理由
    ，應予駁回。又原告受敗訴判決，其假執行之聲請亦失所依
    據，應併予駁回之。
七、據上論結，本件原告之訴，為無理由，依民事訴訟法第78條
    ，判決如主文。
中    華    民    國    99    年    9     月    15    日
                  民事第一庭  法  官  林政佑
以上正本證明與原本無異。
如對本判決上訴，應於判決送達後20日內向本院提出上訴狀；若
委任律師提起上訴者，應一併繳納上訴審裁判費，否則本院得不
命補正逕行駁回上訴。
中    華    民    國    99    年    9     月    16    日
                              書記官  蔡岳霖

司法院資訊處製作；財團法人民間司法改革基金會備份。
